【裁判字號】    89,簡上,143
【裁判日期】    900821
【裁判案由】    確認通行權存在
【裁判全文】
臺灣桃園地方法院民事判決  八十九年度簡上字第一四三號
    上  訴  人    甲○○○
                  乙○○
    被上訴人      丙○○
右當事人間請求確認通行權存在事件，上訴人對於中華民國八十九年六月二十六日本
院桃園簡易庭八十七年度簡字第一三五九號第一審判決提起上訴，本院判決如左：
    主      文
原判決廢棄。
確認上訴人對於被上訴人所有坐落桃園縣中壢市○○段一零五地號土地內如附圖所示
甲部分面積四十八平方公尺有通行權存在。
第一、二審訴訟費用由被上訴人負擔。
    事      實
甲、上訴人方面：
  一、聲明：
  (一)原判決廢棄。
  (二)確認上訴人對於被上訴人所有坐落桃園縣中壢市○○段一零五地號土地內如附
      圖所示甲部分面積四十八平方公尺有通行權存在。
  (三)第一、二審訴訟費用由被上訴人負擔。
  二、陳述：除與原審判決書所載者相同茲予引用外，補稱：
      原審判決係以原告之訴無受確認判決之法律上利益，即以欠缺訴訟上保護之必
      要為理由，而駁回原告之訴，惟民事訴訟法第二百四十七條所謂即受確認判決
      之法律上利益，係指因法律關係之存否不明確，致原告在私法上之地位有受侵
      害之危險，而此項危險得以對於被告之確認判決除去者而言，最高法院四十二
      年台上字第一０三一號判例著有明文。而所謂法律關係不明確，只需被上訴人
      即被告曾有爭執，即有保護之必要。而被上訴人因與訴外人邱太添因八十五年
      壢簡字第五二０號拆屋還地所成立之和解聲請強制執行，請求返還桃園縣中壢
      市○○段一０五地號，上訴人於得知被上訴人欲就本件系爭土地實施強制執行
      （即剷除系爭土地之水泥地面，並占有系爭土地）之情形後，便告知被上訴人
      如果對於系爭土地實施執行，恐致上訴人不得通行，惟被上訴人置之不理，上
      訴人因而對被上訴人提起第三人異議之訴，被上訴人在該訴訟中即有否認上訴
      人有通行權之事實。而被上訴人在私法上之地位是否有受侵害之危險，應以被
      上訴人主觀上認其在法律上之地位是否有不妥之狀態存在，且此種不妥之狀態
      ，能以確認判決將之除去者而言，最高法院五十二年台上字第一二四０號亦有
      判例。上訴人所有之土地為袋地，對於系爭土地有袋地相鄰關係，遂有通行之
      必要，遂依民法第七百八十七條規定，認上訴人有確認通行權存在之必要。
  三、證據：援用原審之立證方法。
乙、被上訴人方面：
  一、聲明：駁回上訴。
  二、陳述：引用原審判決書所載。
  三、證據：援用原審之立證方法。
    理  由
一、按確認法律關係之訴，非原告有即受確認判決之法律上利益，不得提起之，民事
    訴訟法第二百四十七條第一項前段定有明文；所謂即受確認判決之法律上利益，
    係指法律關係之存在否不明確，原告主觀上認其在法律上之地位有不妥之狀態存
    在，且此種不妥狀態，能以確認判決將之除去者而言，若縱經法院判決確認，亦
    不能除去其不妥之狀態者，即難認有受確認判決之法律上利益，最高法院五十二
    年台上字第一二三七號判例著有明文。是所謂即受確認判決之法律上利益，須該
    法律關係在當事人間不明確，因其不明確，致原告之權利在法律上或其他法律上
    之地位有不安之危險，此項不安之危險，得依確認判決既判力可以除去者而言。
    法律關係不明確，僅需在當事人間主觀不明確為已足，不以客觀不明確為必要，
    亦即當事人間曾有爭執時，即認有保護之必要。本件上訴人主張對於被上訴人所
    有如附圖所示甲部分之土地有通行權存在，而該通行權之存在否在兩造間不明確
    ，上訴人主觀上認其在法律上之地位有不安之危險，而此不明確之狀態，得依確
    認判決既判力而除去，且兩造係袋地通行權就現在法律關係存在與否為確認之標
    的，並非就兩造間未來可能有袋地通行權請求確認，應認本件上訴人有受確認判
    決之法律上利益，合先敘明。
二、上訴人主張：上訴人所有坐落桃園縣中壢市○○段九七、九八地號土地及其上建
    物為其所有，而該土地為周圍同段九六、九九、一０五、一０六地號土地圍繞，
    係屬袋地，而系爭一０五地號上恰有地方政府所鋪設既成道路通行至公路緊接附
    圖甲部分，是依民法第七百八十七條之規定，主張對於被上訴人所有之系爭一０
    五地號甲部分面積四十八平方公尺有通行權存在。被上訴人對於上訴人所有之上
    開土地為袋地之事實固不否認，並以：上訴人若要通行系爭土地，應該向其購買
    或承租等語置辯。
三、按土地因與公路無適宜之聯絡，致不能為通常使用者，土地所有人得通行周圍地
    以至公路，但對於通行地所受之損害，應支付償金，有通行權人應於通行必要之
    範圍內，擇其周圍地損害最少之處所及方法為之，民法第七百八十七條定有明文
    。經查，本件系爭九七、九八地號土地為上訴人所有，有土地登記簿謄本在卷可
    稽，又查系爭土地為周圍九六、九九、一０五、一０六地號土地所圍繞，非通行
    如附圖所示甲部分之被上訴人土地無法至公路，且上訴人若通行如附圖所示甲部
    分土地，係擇周圍土地損害最少之處所為之等情，有上訴人所提鑑定圖一紙在卷
    可查，並經原審履勘現場屬實，有勘驗筆錄附卷可按，則系爭九七、九八土地與
    公路完全無適宜之連絡，致不能為通常之使用，而有通行被上訴人所有系爭土地
    之必要，應屬明確。核諸首揭法條，上訴人主張其得通行被上訴人所有系爭一０
    五地號土地內如附圖所示甲部分面積為四十八平方公尺以達公路，於法並無不合
    。而上訴人對於因通行被上訴人土地，致被上訴人所受之損害，應支付償金若干
    ，應由兩造自行協商，並此敘明。
四、從而，上訴人請求確認對被上訴人所有坐落於桃園縣中壢市○○段一０五地號內
    如附圖所示甲部分之面積四十八平方公尺有通行權存在為有理由，應予准許，其
    上訴意旨指摘原判決不當，求予廢棄改判，為有理由。爰由本院於以廢棄改判，
    如主文第二項所示。
五、本件事證已臻明確，兩造其餘攻擊防禦方法，於判決之結果不生影響，爰不再一
    一論述，併予敘明。
六、據上論結，本件上訴為有理由，依民事訴訟法第四百三十六條之一第三項、第四
    百五十條、第七十八條，判決如主文。
中      華      民      國    九十      年      八      月    二十一   日
                            臺灣桃園地方法院民事第一庭
~B審判長法官  陳世宗
~B法      官  潘進柳
~B法      官  邱育佩
右為正本係照原本作成
中      華      民      國    九十      年      八      月     二十一  日
~B法院書記官  羅英梅


司法院資訊處製作；財團法人民間司法改革基金會備份。
